【裁判字號】    92,上訴,887
【裁判日期】    920611
【裁判案由】    貪污治罪條例
【裁判全文】
臺灣高等法院刑事判決                            九十二年度上訴字第八八七號
    上  訴  人  臺灣板橋地方法院檢察署檢察官
    被      告  甲○○
                        國民
    指定辯護人  本院公設辯護人  王永炫
右上訴人因貪污治罪條例案件，不服臺灣板橋地方法院九十一年度訴緝字第七一號中
華民國九十二年二月十三日第一審判決（起訴案號：臺灣板橋地方法院檢察署九十年
度偵字第五七二八號），提起上訴，本院判決如左：
    主  文
上訴駁回。
    理  由
一、公訴意旨略以：被告甲○○（前於民國八十八年八月二十九日羈押在軍事看守所
    ）因軍法逃亡案而受羈押，於八十九年一月四日至八日間，與空軍防砲警衛司令
    部第二０七營第三連第一兵，即擔任國防部北部地方軍事法院桃園分院檢察署看
    守所警衛呂文通（另案由國防部北部地方軍事法院審結）相互期約，由呂文通利
    用勤務之便，以每通新臺幣（下同）一至二千元代價，違背職務提供所有000
    0000000號行動電話手機，交由甲○○等使用。案經國防部北部地方軍事
    法院桃園分院檢察署移送臺灣臺北地方法院檢察署呈請臺灣高等法院檢察署檢察
    長核轉臺灣板橋地方法院檢察署偵辦。因認被告涉犯貪污治罪條例第十一條第二
    項、第一項之非依據法令從事公務之人員，亦非受公務機關委託承辦公務之人，
    對於依據法令從事公務之人員，關於違背職務之行為，期約賄賂罪嫌。
二、按犯罪事實應依證據認定之，無證據不得推定其犯罪事實；又不能證明被告犯罪
    者，應諭知無罪之判決；刑事訴訟法第一百五十四條、第三百零一條第一項分別
    定有明文。又犯罪事實之認定，應憑真實之證據，倘證據是否真實尚欠明確，自
    難以擬制推測之方法，為其判斷之基礎；而認定犯罪事實之證據係指足以認定被
    告確有犯罪行為之積極證據而言，該項證據自須適合於被告犯罪事實之認定，始
    得採為斷罪資料，最高法院五十三年著有臺上字第六五六號、二十九年上字第三
    一０五號判例。且刑事訴訟上證明之資料，無論其為直接或間接證據，均須達於
    通常一般之人均不致有所懷疑，而得確信其為真實之程度，始得據為有罪之認定
    ，若其關於被告是否犯罪之證明未能達此程度，而有合理懷疑之存在，致使無從
    形成有罪之確信，根據「罪證有疑，利於被告」之證據法則，即不得遽為不利被
    告之認定，亦有最高法院七十六年度臺上字第四九八六號判例可稽。其以情況證
    據（即間接證據）斷罪時，尤須基於該證據在直接關係上所可證明之他項情況事
    實，本乎推理作用足以確證被告有罪，方為合法，不得徒憑主觀上之推想，將一
    般經驗上有利被告之其他合理情況逕予排除，此觀諸最高法院三十二年上字第六
    十七號判例意旨亦甚彰明。
三、公訴意旨認被告甲○○涉犯前開犯行，係以被告甲○○承認有使用呂文通所有之
    行動電話，證人廖旂賢供述呂文通多次要求其與甲○○幫助他，呂文通有拿行動
    電話予甲○○使用云云之證詞；呂文通供證：甲○○叫伊向他嫂子拿錢，甲○○
    也有先打電話給他嫂子，可是伊不知道路，所以沒拿到錢，告訴甲○○後，甲○
    ○又給一電話號碼，可是伊沒去拿錢云云之供詞，及遠傳電信股份有限公司（以
    下簡稱遠傳公司）提供0000000000號行動電話，自八十八年十一月十
    六日起至八十九年一月十二日通聯紀錄一件，為其論據。
四、訊據被告甲○○固坦承於八十八年八月二十九日因逃亡案件經國防部北部地方軍
    事法院桃園分院檢察署軍事檢察官羈押於該署軍事看守所（已停役），且於八十
    九年一月四日至八日間，曾使用同所人犯廖旂賢所借之0000000000號
    行動電話手機一支，在上開看守所內以該行動電話撥打三次對外聯絡，撥打給彼
    之親人，惟否認有何公訴人起訴之涉犯貪污治罪條例第十一條第二項、第一項之
    非依據法令從事公務之人員，亦非受公務機關委託承辦公務之人，對於依據法令
    從事公務之人員，關於違背職務之行為，期約賄賂罪行，辯稱：「行動電話是廖
    旂賢給我的。他沒有告訴我一通電話要多少錢，我也不知道該行動電話是何人的
    ，直到呂文通來向我拿電話我才知道是他的，且我絕對沒有與呂文通或廖旂賢約
    定打一通行動電話需要多少錢之事。」等語。經查：
（一）證人呂文通證稱：「（0000000000的行動電話是否是你的？何時交
      給何人？）是的。我在（八十九年）一月四日將行動電話交給廖旂賢，我只有
      將行動電話交給廖旂賢，並沒有將行動電話交給被告甲○○。」、「（被告甲
      ○○是否有就使用該行動電話與你接洽？）沒有。」、「（為何被告甲○○會
      交給你寫有西寧南路的紙條？）至於被告甲○○交給我上面寫有陳芳薇、地址
      臺北市○○○路○段一０八號的紙條，是因為被告甲○○聽說我要幫人家帶行
      動電話到看守所，所以他才要我幫忙帶。該紙條並不是要打行動電話的代價。
      」、「（你是否知道被告甲○○也有打行動電話？）一直到行動電話拿回來我
      都不知道被告甲○○有使用行動電話，一直到偵查時軍事檢察官有拿通聯紀錄
      給我看我才知道。當時是何人拿行動電話給被告甲○○我並不清楚。」、「（
      你是否有與被告甲○○約定使用行動電話的代價？）我並沒有與被告甲○○約
      定使用行動電話要有多少的代價。」等語（見原審九十一年十月三十一日訊問
      筆錄）。證人廖旂賢亦證稱：「（八十九年一月四日至八日呂文通是否有將行
      動電話0000000000號給你使用？）是的。我拿到該行動電話時並沒
      有拿給被告甲○○使用，當時我在獨居房無法與其講話，所以沒有任何約定。
      」、「（你是否知道被告甲○○有使用行動電話？）從通聯紀錄看好像有，但
      是我不知道他有使用，當時我在獨居房，呂文通會來拿走行動電話，至於他是
      否有拿走我不清楚。」（見原審九十一年十月三十一日訊問筆錄）。雖然廖旂
      賢否認曾將0000000000號行動電話交予被告甲○○使用云云，而與
      被告甲○○所供不相符合，但上開呂文通、廖旂賢之供證，均未能證明被告甲
      ○○曾與呂文通約定使用上開行動電話之代價，亦無證據證明被告甲○○透過
      廖旂賢與呂文通約定使用前揭行動電話之代價。
（二）至證人呂文通於偵查中證稱：「八十九年一月七日廖旂賢跟我說電話在甲○○
      那裡，後來我找甲○○拿電話，甲○○跟我說要我去找她嫂子陳芳薇購買二支
      行動電話，剩下的錢給我當酬勞。」等語（見臺灣臺北地方法院檢察署八十九
      年度偵字第一二一０三號偵查卷八十九年八月十八日訊問筆錄）、「我只知道
      廖旂賢和甲○○二人有使用我電話，廖旂賢叫我跟他朋友拿（錢），甲○○叫
      我向她嫂子陳芳薇（住臺北市○○○路○段一０八號）拿十萬元，在此之前，
      甲○○亦有跟她嫂子說過，我並未向她拿錢，因為我不知道路，我回來跟甲○
      ○說我找不到路，甲○○又給我一支電話號碼．．．。」等語（見國防部北部
      地方軍事法院桃園分院檢察署八十九園檢字第九號偵查卷八十九年二月十一日
      偵查筆錄），「我跟甲○○談有無要買行動電話，甲○○告訴我說去跟他大嫂
      陳芳薇拿十萬元，甲○○有拿一張紙給我，上面寫陳芳薇的名字、地址，沒有
      電話，那張紙在軍事審判卷宗裡面，我有去找陳芳薇，但我沒有找到陳芳薇，
      地址好像是在臺北火車站附近，我有告訴甲○○，說我有去找他大嫂但沒有找
      到人，我有跟甲○○說照地址去找沒有找到人，甲○○叫我再去找找看，之後
      我就沒有去找了，後來就被發現。」、「（對甲○○供稱他沒有大嫂？也沒有
      要你去找他嫂子？有何意見）甲○○告訴過我，那紙條上面的名字跟地址是他
      大嫂，請我去找他大嫂陳芳薇拿十萬元，他已經跟他大嫂聯絡過，去就可以拿
      十萬元，拿十萬元買行動電話二支，甲○○有交待買摩托蘿拉三六八八（的）
      二支，剩下當酬勞，我當時聽他講我相信，但是去找找不到人，我去時找不到
      那門牌號碼。」等語（見原審九十年度訴字第八四三號卷九十年十二月十九日
      訊問筆錄）。然被告對此加以否認，辯稱其並無哥哥，怎可能有大嫂？其從未
      與呂文通約定要呂文通去向陳芳薇拿十萬元以購買手機等語。經查，依證人呂
      文通所示之陳芳薇上開臺北市○○○路○段一０八號之聯絡地址，經國防部北
      部地方軍事法院桃園分院向相關戶政機關查證，查無檔存資料，且臺北市○○
      ○路無分段，有臺北市萬華區第一戶政事務所回函可稽，且依被告向廖旂賢借
      用呂文通所有之前揭行動電話0000000000號通聯紀錄受話人之資料
      ，或其家屬友人資料，均查無陳芳薇之資料等情，業據國防部北部地方軍事法
      院桃園分院九十年桃判字第三二二號呂文通貪污案件之判決所認定，有判決書
      可稽（見原審九十年度訴字第八四三號卷第九十八至一０四頁）。另經向國防
      部北部地方軍事法院桃園分院檢察署函詢是否有被告書寫陳芳薇地址、姓名之
      紙條扣案，該署函覆：「相關卷證並無甲○○所書寫之『陳芳薇地址、姓名』
      之紙條扣案。」（見原審九十年度訴字第八四三號卷第九十七頁）。足徵既無
      證人呂文通所證稱之被告所書寫之『陳芳薇地址、姓名』之紙條，且亦無呂文
      通所證稱之陳芳薇此人與臺北市○○○路○段一０八號之地址，則證人呂文通
      有關被告要其至臺北市○○○路○段一０八號找陳芳薇拿錢證詞之可信度，誠
      屬有疑。況縱便呂文通有關被告要其至臺北市○○○路○段一０八號找陳芳薇
      拿錢之證詞為真實，依證人呂文通之證詞，被告是要其向陳芳薇拿錢委託呂文
      通為被告「買二支手機」，此與公訴意旨起訴之「被告與呂文通相互期約，由
      呂文通利用勤務之便，以每通一至二千元代價，違背職務提供所有00000
      00000號行動電話手機，交由甲○○等使用」之事實，迥然不同。故尚難
      以呂文通之上開有關被告要其至臺北市○○○路○段一０八號找陳芳薇拿錢之
      證詞，作為「被告與呂文通相互期約，由呂文通利用勤務之便，以每通一至二
      千元代價，違背職務提供所有0000000000號行動電話手機，交由甲
      ○○等使用」之證據。公訴人以呂文通之上開證詞，做為被告曾與呂文通相互
      期約使用呂文通所有之0000000000號行動電話代價之證據，並不足
      採。
（三）另證人廖旂賢於偵查中證稱：「知道呂文通有拿行動電話給甲○○使用」等語
      九年五月五日訊問筆錄），核與被告與證人呂文通所陳述之呂文通所有之上開
      0000000000號行動電話係廖旂賢將之借予被告使用等情，明顯不符
      ，廖旂賢此部分之證詞，尚非可採。且證人廖旂賢並未證述被告曾委託彼與呂
      文通約定使用行動電話之代價，亦未證述曾見到或聽到被告與呂文通就使用呂
      文通之上開行動電話有約定使用之代價等情，自難僅以廖旂賢供述「呂文通多
      次要求其與被告甲○○幫助他」此等抽象之證詞，作為認定被告有為起訴書所
      起訴貪污治罪條例第十一條第二項、第一項之非依據法令從事公務之人員，亦
      非受公務機關委託承辦公務之人，對於依據法令從事公務之人員，關於違背職
      務之行為，期約賄賂犯行之依據。
（四）證人呂文通於偵查中證稱：「（你行動電話借廖旂賢，有何代價？）我說行動
      電話費會暴增，他說可能一天一、二千元，至於有沒有要給我一天一、二千元
      並沒有講清楚。」（見臺灣臺北地方法院檢察署八十九年度偵字第一二一０三
      號偵查卷八十九年八月十八日訊問筆錄）。依證人呂文通之上開證詞，充其量
      僅得證明廖旂賢曾與呂文通約定使用行動電話之代價，但並無法依此即推定被
      告甲○○曾與呂文通約定或被告委託廖旂賢與呂文通約定使用呂文通所有之0
      000000000號行動電話之代價，故亦無法以此即遽為不利於被告之認
      定。
（五）再公訴人據以起訴被告犯罪之證據即卷附遠傳公司提供之000000000
      0號行動電話，自八十八年十一月十六日起至八十九年一月十二日通聯紀錄一
      件，固可證明被告曾使用呂文通所有之上開行動電話，然被告曾使用呂文通所
      有之上開行動電話之事實業經被告自承，已如前述，惟前開行動電話通聯紀錄
      仍無法作為被告曾與呂文通約定使用呂文通所有之行動電話代價之證據，故不
      能以此即作為認定被告有為起訴書所起訴貪污治罪條例第十一條第二項、第一
      項之非依據法令從事公務之人員，亦非受公務機關委託承辦公務之人，對於依
      據法令從事公務之人員，關於違背職務之行為，期約賄賂犯行之依據。
五、綜上諸情參互以析，尚乏明確之積極證據足證被告涉犯貪污治罪條例第十一條第
    二項、第一項之非依據法令從事公務之人員，亦非受公務機關委託承辦公務之人
    ，對於依據法令從事公務之人員，關於違背職務之行為，期約賄賂罪嫌。此外，
    復查無其他積極證據足認被告有何上開犯行，原審詳加審究後，以被告甲○○犯
    罪不能證明，而諭知被告為無罪之判決，並無不當，公訴人上訴認原判決係證不
    當，顯無理由，應予駁回。
六、被告甲○○經合法傳喚無正當理由不到庭，爰不待其陳述，逕行判決。
據上論結，應依刑事訴訟法第三百六十八條、第三百七十一條，判決如主文。
本案經檢察官林炳雄到庭執行職務。
中      華      民      國    九十二    年      六      月     十一     日
                              臺灣高等法院刑事第十二庭
                                  審判長法  官  劉  景  星
                                        法  官  陳  博  志
                                        法  官  沈  宜  生
右正本證明與原本無異。
如不服本判決，應於收受送達後十日內向本院提出上訴書狀，其未敘述上訴之理由者
並得於提起上訴後十日內向本院補提理由書（均須按他造當事人之人數附繕本）。
                                        書記官  魏  淑  娟
中      華      民      國    九十二    年      六      月     十六     日


司法院資訊處製作；財團法人民間司法改革基金會備份。
